臺灣桃園地方法院民事裁定
111年度消債職聲免字第55號
聲  請  人  
即債務人    徐雯婷  

上列當事人因消費者債務清理事件聲請免責，本院裁定如下：
    主  文
債務人徐雯婷應予免責。
    理  由
一、按「法院為終止或終結清算程序之裁定確定後，除別有規定
    外，應以裁定免除債務人之債務」。「法院裁定開始清算程
     序後，債務人有薪資、執行業務所得或其他固定收入，扣
    除自己及依法應受其扶養者所必要生活費用之數額後仍有餘
    額，而普通債權人之分配總額低於債務人聲請清算前二年間
    ，可處分所得扣除自己及依法應受其扶養者所必要生活費用
    之數額者，法院應為不免責之裁定。但債務人證明經普通債
    權人全體同意者，不在此限」。「債務人有下列各款情形之
    一者，法院應為不免責之裁定。但債務人證明經普通債權人
    全體同意者，不在此限：㈠於七年內曾依破產法或本條例規
    定受免責。㈡隱匿、毀損應屬清算財團之財產，或為其他不
    利於債權人之處分。㈢捏造債務或承認不真實之債務。㈣聲請
    清算前二年內，因消費奢侈商品或服務、賭博或其他投機行
    為，所支出之總額逾該期間可處分所得扣除自己及依法應受
    其扶養者所必要生活費用之半數，或所負債務之總額逾聲請
    清算時無擔保及無優先權債務之半數，而生開始清算之原因
    。㈤於清算聲請前一年內，已有清算之原因，而隱瞞其事實
    ，使他人與之為交易致生損害。㈥明知已有清算原因之事實
    ，非基於本人之義務，而以特別利於債權人中之一人或數人
    為目的，提供擔保或消滅債務。㈦隱匿、毀棄、偽造或變造
    帳簿或其他會計文件之全部或一部，致其財產之狀況不真確
    。故意於財產及收入狀況說明書為不實之記載，或有其他故
    意違反本條例所定義務之行為」。消費者債務清理條例（下
    稱消債條例）第132條、第133條、第134條分別定有明文，
    是法院為終止或終結清算程序之裁定確定後，除有消債條例
    第133條、第134條各款所定之情形者，法院應為不免責之裁
    定外，法院即應以裁定免除債務人之債務。
二、經查，本件聲請人即債務人徐雯婷，前因有不能清償債務之
    情事，乃於民國110年6月20日向本院聲請消費者債務清理清
    算程序，而經本院以110年度消債清字第81號裁定於110年8
    月9日下午4時起開始清算程序，並命司法事務官進行本件清
    算程序。經查，據聲請人所提出之財產及收入狀況說明書、
    全國財產總歸戶查詢清單及本院司法事務官於清算執行程序
    之調查，聲請人於裁定開始清算時，有中壢東興郵局存款43
    元，然金額甚少，應予返還聲請人，另有台灣產物保險防疫
    保單1份，然該保單並無保單價值解約金，應無變價實益，
    故本院司法事務官斟酌本件清算財團之規模及事件特性，認
    無另行召開債權人會議之必要，於111年3月15日依職權以11
    0年度司執消債清字第75號裁定終結清算程序並確定在案等
    情，業經本院上開案卷確認無誤，堪予認定。是本院所為終
    結清算程序之裁定既已確定，依前開消債條例規定，法院即
    應審酌債務人是否有消債條例第133條、第134條所定應為不
    免責裁定之情形。
三、本院司法事務官前依消債條例第136條規定，於裁定終結清
    算後依職權通知全體債權人及債務人就債務人免責與否表示
    意見或到庭陳述意見：
  ㈠台灣銀行股份有限公司具狀陳稱略為：懇請鈞院依職權認定
    聲請人是否免責(參清算執行卷第163頁)。
  ㈡台新國際商業銀行股份有限公司具狀陳稱略為：不同意聲請
    人免責。懇請鈞院依職權調查聲請人是否有消債條例第133
    條、第134條各款不免責事由，諸如查詢債務人入出境資料
    ，以確認是否有奢侈浪費或隱匿財產之行為(參清算執行卷
    第165頁)。
　㈢萬榮行銷股份有限公司具狀陳稱略為：不同意聲請人免責，
    相對人之債權為90萬406元，聲請人應清償債權金額20％即18
    萬81元，始得聲請免責，然聲請人未曾還款，故相對人不同
    意其免責(參清算執行卷第166頁)。
  ㈣遠東國際商業銀行股份有限公司具狀陳稱略為：不同意聲請
    人免責。懇請鈞院依職權調查聲請人是否有消債條例第133
    條、第134條各款不免責事由。(參清算執行卷第168頁)。
  ㈤國泰世華商業銀行股份有限公司具狀陳稱略為：不同意聲請
    人免責。懇請鈞院依職權調查聲請人於聲請清算前兩年至今
    有無出國搭乘國內、外航線至外、離島等資訊，俾利判斷聲
    請人是否有消債條例第134條第4款之情形，另請鈞院依職權
    調查聲請人是否有消債條例第133條、第134條其餘各款不免
    責事由。(參清算執行卷第171頁)。
  ㈥台北富邦商業銀行股份有限公司具狀陳稱略為：不同意聲請
    人免責。相對人於不得已之情形下，已蒙受相當損失，懇請
    鈞院依職權調查聲請人是否有消債條例第133條、第134條各
    款不免責事由。(參清算執行卷第174頁)。
  ㈦聯邦商業銀行股份有限公司具狀陳稱略為：不同意聲請人免
    責。聲請人未衡量自身還款能力而恣意奢侈花錢，令債務增
    加至難以負擔之程度，應為消債條例第134條第4款之情形，
    實不應予以免責。(參清算執行卷第175頁)。
  ㈧凱基商業銀行股份有限公司具狀陳稱略為：不同意聲請人免
    責。聲請人因不當借貸所衍生自認無力清償之債務，應當裁
    定其清算程序不免責。(參清算執行卷第176頁)。
　㈨中國信託商業銀行股份有限公司具狀陳稱略為：不同意聲請
    人免責。又聲請人每月收入扣除支出已入不敷出，然超支部
    分其如何負擔，是否有隱匿之事實，而有消債條例第134條
    第2、8款之事由。另懇請鈞院依職權調查聲請人是否有消債
    條例第133條、第134條其餘各款不免責事由。(參清算執行
    卷第177頁)。
四、經查：
  ㈠債務人無消債條例第133條所規定應不免責之情事存在：
  ⒈按法院裁定開始清算程序後，債務人有薪資、執行業務所得
    或其他固定收入，扣除自己及依法應受其扶養者所必要生活
    費用之數額後仍有餘額，而普通債權人之分配總額低於債務
    人聲請清算前2年間，可處分所得扣除自己及依法應受其扶
    養者所必要生活費用之數額者，法院應為不免責之裁定，消
    債條例第133條定有明文。揆諸上開規定及說明，本院依消
    債條例第133條前段為本件不免責裁定之審查時，自應以本
    院裁定開始清算時（即110年8月9日）起至裁定免責前之期
    間，綜合考量各項情況以認定債務人有無薪資、執行業務所
    得或其他固定收入，及有無濫用清算程序之情節，而為認定
    債務人有無固定收入，如現有收入，並於扣除自己及依法應
    受其扶養者所必要生活費用之數額後仍有餘額，且普通債權
    人之分配總額低於債務人聲請清算前二年間（依消債條例第
    78條第1項、第153條之1第2項規定，乃債務人聲請清算前二
    年即108年6月30日起至110年6月29日止期間），可處分所得
    扣除自己及依法應受其扶養者之必要生活費用之餘額，以判
    斷其有無消債條例第133條之適用。
  ⒉再查，聲請人主張其經本院於110年8月9日裁定開始清算程序
    後，仍因患有甲狀腺低下、子宮肌瘤、手傷、背傷等疾病，
    常有經期混亂、情緒低落、記憶力不足、關節疼痛等問題，
    導致無法長時間工作，且因配偶長年於大陸工作，須由聲請
    人負責居家照顧婆婆及子女，故聲請人迄今無法工作，而無
    工作收入，每月僅有聲請人之配偶所提供1萬元，來支付聲
    請人個人所需，是以，應認以每月【1萬元】為其經裁定清
    算程序後之固定收入。
　⒊再按「債務人必要生活費用，以最近一年衛生福利部或直轄
    市政府所公告當地區每人每月最低生活費一點二倍定之。受
    扶養者之必要生活費用，準用第一項規定計算基準數額，並
    依債務人依法應負擔扶養義務之比例認定之。」，消債條例
    第64條之2第1、2項定有明文。又聲請人於清算執行程序中
    ，未另行主張裁定清算程序後其每月必要支出費用有何變化
    ，是衡以現今經濟社會消費常情，併參衛生福利部所公告10
    9、110年度之平均每人每月生活之最低生活費1萬5,281元之
    1.2倍為1萬8,337元。及本院110年度消債清字第81號裁定認
    定聲請人每月必要支出費用為1萬元。故認其必要生活費用
    應為1萬元。是應認聲請人經本院裁定清算後迄今，每月生
    活必要支出金額合計為【1萬元】計算。準此，聲請人於本
    院裁定清算後，每月收入所得減去支出費用，已無餘額（1
    萬元－1萬元＝0元），僅能勉強維持平衡。
  ⒋據上，以聲請人每月收入（1萬元）扣除其每月支出（1萬元
    ）後，僅能勉強達到平衡，並無清償能力，聲請人顯無法負
    擔其每月必要支出費用額外之費用，故足認聲請人收入及支
    出應僅達到平衡，並無餘額，是縱全體普通債權人於清算程
    序中未受分配，債務人仍無消債條例第133條所規定不免責
    事由存在。
　㈡債務人無消債條例第134條各款所定應不免責之情形：
　　經本院函詢全體普通債權人，就債務人是否應予免責一節表
    示意見，債權人多具狀表示反對債務人免責，已如上述，惟
    消債條例關於清算程序係以免責主義為原則，不免責為例外
    ，倘債權人主張債務人有消債條例第134條各款所定不免責
    事由，本應由債權人就債務人有合於上開各款要件之事實，
    舉證以實其說。而本件債權人既未具體說明或提出相關事證
    證明，本院復查無債務人有何消債條例第134條所列各款之
    不免責事由，自難認債務人有何消債條例第134條應為不免
    責裁定之情形。
五、綜上所述，本件債務人既無消債條例第133條及第134條各款
    應不免責事由存在，揆諸前開規定及立法目的，自應為債務
    人免責之裁定，爰裁定如主文。

中　　華　　民　　國　　111 　年　　6 　　月　　20　　日
              民事第三庭      法  官　林靜梅
上為正本係照原本作成。
如不服本裁定，應於裁定送達後10日內，以書狀向本院提出抗告
，並繳納抗告費新臺幣1000元。
中　　華　　民　　國　　111 　年　　6 　　月　　20　　日
  　                          書記官　劉寶霞